【裁判字號】    98,交上訴,111
【裁判日期】    980903
【裁判案由】    公共危險
【裁判全文】
臺灣高等法院刑事判決               98年度交上訴字第111號
上  訴  人  臺灣士林地方法院檢察署檢察官
被      告  甲○○
上列上訴人因被告公共危險案件，不服臺灣士林地方法院98年度
交訴字第2號，中華民國98年5月22日一審判決（起訴案號：臺灣
士林地方法院檢察署97年度偵字第10952號），提起上訴，本院
判決如下：
    主  文
上訴駁回。
    事  實
一、公訴意旨略以：被告甲○○於民國97年7月20日下午10時25
    分許，駕駛車號DT-3287號自小客車，附載其女友、友人戊○○與丁○○，由西往東沿臺北市大同區○○○路內側車道
    行駛，行經同路段356號前時，原應注意車前狀況，隨時採
    取必要之安全措施，且依當時天候晴朗、夜間有照明、路面
    乾燥無缺陷、視距良好等天候路況，亦無不能注意之情事，
    竟疏於注意，撞及前方由告訴人乙○○騎乘之車牌號碼BD7-
    020號重型機車車尾，致告訴人乙○○人車倒地，因此受有
    下肢多處挫傷之傷害 (被訴過失傷害部分，業經原審諭知公
    訴不受理之判決確定) 。詎被告甲○○已見告訴人乙○○跌
    坐地上並受有傷害，明知自己駕車肇事已致他人受傷，竟未
    對告訴人乙○○採取必要之救護措施，反於短暫停留後，迅
    速駕車搭載其女友逃逸。嗣經告訴人乙○○通知家人並報警
    到場處理，經家人調閱監視器得知肇事車號並告知員警始循
    線查獲。因認被告甲○○涉犯刑法第185條之4之肇事逃逸之
    罪嫌。
二、按犯罪事實應依證據認定之，無證據不得認定其犯罪事實；
    又不能證明被告犯罪者，即應諭知無罪之判決，刑事訴訟法
    第154條第2項、第301條第1項分別定有明文。又認定犯罪事
    實雖不以直接證據為限，間接證據亦包括在內；然無論直接
    或間接證據，其為訴訟上之證明，須於通常一般之人均不致
    於有所懷疑，而得確信其為真實之程度者，始得據之為有罪
    之認定，倘其證明尚未達到此一程度，而有合理性懷疑之存
    在時，即不得遽以自己片面之觀點，遽為被告有罪之認定（
    最高法院76年度台上字第4986號判例參照）；再認定不利於
    被告之事實，須依積極證據，苟積極證據不足為不利於被告
    事實之認定時，即應為有利於被告之認定，更不必有何有利
    之證據（最高法院30年上字第816號判例參照）。另按刑法
    第185條之4肇事致人死傷逃逸罪之立法理由為「為維護交通
    安全，加強救護，減少被害人之死傷，促使駕駛人於肇事後
    ，能對被害人即時救護，特增設本條，關於肇事致人死傷而
    逃逸之處罰規定。」，是若行為人於肇事後已先在場確認被
    害人傷勢，並為即時救護後始行離去，自難認其主觀上具有
    肇事逃逸之意圖。
三、公訴人認被告前揭行為涉犯刑法第185條之4之肇事逃逸犯行
    ，無非係以：(一)被告之供述；(二)證人即告訴人乙○○之證述
    ；(三)證人即至現場處理之員警鄭永銘之證述；(四)證人丁○○
    於警詢之談話紀錄表；(五)馬偕紀念醫院診斷證明書1張；(六)
    道路交通事故現場圖、調查報告表（一）（二）、補充資料
    表、談話紀錄表、自首情形紀錄表、疑似道路交通事故肇事
    逃逸追查表各1份，為其主要論據。訊據被告則堅詞否認犯
    行，辯稱：伊在肇事後因要趕著送女朋友去上班，需要先離
    開，所以就委託戊○○、丁○○2名友人留在現場代為處理
    ，並無逃逸情事等語。經查：
(一)被告於警詢中陳稱：因伊接到友人戊○○電話通知，跟伊說
    因為本案車禍，要到警局製作筆錄，伊就主動前來說明，當
    天伊是先駕車去載有喝酒的友人戊○○、丁○○，伊自己沒
    有喝酒，後來行經上開地點時，伊確有不慎追撞告訴人的機
    車，伊停車後因為伊的女友要趕著上班，伊就請丁○○、戊○○下車幫伊處理，伊以為他們都講好了，所以就直接從現
    場離開，約過了40至50分之後伊再返回現場，但已經沒看到
    人了等語（見偵卷第7 、8 頁），於偵訊中陳稱：伊確於前
    揭時地駕車追撞告訴人所騎之機車，致告訴人倒地受傷，伊
    有下車，但因伊要趕去工地，就請朋友戊○○、丁○○留在
    現場和告訴人講理賠問題等語（見偵卷第99、100 頁），於
    原審準備程序及審理中陳稱：伊於肇事後有停下要與告訴人
    和解，但因為伊要載女友回公司，要先離開，就委託友人戊○○、丁○○留在現場與告訴人談和解事宜，並說伊還會趕
    回來，之後伊在晚上11點多時趕回現場，但當時現場已經沒
    有人了，伊就打電話給戊○○、丁○○，戊○○的電話沒人
    接，丁○○有接電話，伊問丁○○是什麼狀況，他說告訴人
    送到醫院包紮好，丁○○並說他有把他自己的聯絡方式告訴
    警方或告訴人；伊並未肇事逃逸等語（見原審卷第19、74頁
    ），核其所言，就肇事時車上附載之乘客人數、下車後處理
    情形、其為何需先離開現場、有先委託戊○○、丁○○代為
    處理等情節，前後均大致相符，並無歧異，亦無違反常情之
    處。
(二)證人戊○○於警詢中陳稱：案發當天伊與丁○○有喝酒，伊
    就請被告開車來載伊及丁○○回家，車上還有被告的女朋友
    ，後來在前揭地點發生車禍，被告、被告女朋友、伊及丁○○都有下車幫忙處理告訴人的傷口，被告因為看到有伊及丁○○幫忙處理，且他趕著送女朋友上班，所以就先離開，伊
    及丁○○在現場有跟告訴人談到要賠償他的損失，後來被告
    也主動來警局說明，伊相信被告沒有肇事逃逸的意圖等語（
    見偵卷第21、22頁），於原審審理中證稱：伊與被告是朋友
    關係，於案發時認識約1、2年，案發當天伊跟朋友丁○○本
    來在松山路喝酒，丁○○騎機車，伊坐車到該處，伊有一點
    喝醉，丁○○沒有那麼醉，但因丁○○騎機車，伊就打電話
    給被告說麻煩他來載，所以上開車禍發生時伊及丁○○都在
    被告車上，當時被告有停車下來看，看到告訴人機車後視鏡
    毀損、腳有擦傷，但看起來不嚴重，因為當時被告有載女朋
    友並有工作上的問題要趕回公司，被告就跟伊說幫他處理一
    下，他會再趕回來，丁○○也在場，之後被告就先離開等語
    （見原審卷第62至64頁）；證人丁○○於警詢中亦陳稱：案
    發當時伊坐在由友人戊○○的朋友駕駛之車內休息，感覺有
    撞擊震動現象，有下車察看，幫告訴人處理傷口，協助送醫
    ，伊認為肇事之駕駛人並非故意不處理而離開現場，是因為
    有朋友幫他處理，他又因為急著送女朋友上班，才會先行離
    開等語（見偵卷第26至28頁），於原審審理中證稱：伊與戊○○是認識十幾年的老朋友，交情很好，被告則是戊○○的
    朋友，伊與被告並不熟；本件案發當天伊與戊○○在海產店
    喝酒，2人共喝了8瓶啤酒，都有一點醉意，剛好被告打電話
    給戊○○，戊○○就請被告來載，後來伊坐在被告車上時發
    生車禍，被告在車上就委託戊○○處理現場狀況，後來被告
    、伊及戊○○都有下車，被告有在現場停留1、20分鐘，並
    有請他女朋友幫告訴人買礦泉水清洗傷口，之後被告說要載
    他女朋友上班，待會再回來，就先離開現場等語（見原審卷
    第56至59頁），就被告確有下車視察告訴人傷勢，因認情形
    不嚴重，且需送女友上班，始先委託戊○○、丁○○2人代
    為處理車禍事宜後，先行離開現場之重要情節，互核大致相
    符，亦與被告上開所言一致。至上開2名證人就被告委請其
    等處理之地點係在車上或下車後乙節，所述固有不同，惟該
    2 名證人當時均略有酒意，據其等前揭證述明確，並有告訴
    人於偵訊中之陳述（見偵卷第50頁）及證人鄭永銘之證言可
    憑（見原審卷第50頁），於其等意識受酒意影響下，對上開
    枝微細節記憶略有出入，亦非悖於常情，自不得僅以此些微
    不同即認其等證言不足採信。從而，被告辯稱其已委託友人
    代為處理始行離去，並無逃逸等語，洵非無據。本罪之立法
    理由，既在促使駕駛人於肇事後，能對被害人即時救護，被
    告當時也有下車請求女友幫告訴人清洗傷口，且委託友人戊○○留在現場處理，則依委任事務之本旨，戊○○即有留在
    現場救助被害人之義務，形同被告自己留在現場處理，並不
    違反本條所保護之法益。被告主觀上並無將欠缺自我救護能
    力之傷者棄置現場自行逃逸之意圖甚明。
(三)告訴人於警詢、偵訊中雖陳稱：伊於上揭時地遭被告追撞倒
    地後，被告有停車並下車站在車旁，沒有過來伊身邊，是與
    被告同車的男子丁○○及戊○○還有一個不詳姓名的女子在
    幫被告處理，戊○○有遞名片給伊，被告他們說有誠意處理
    ，叫伊不要報警，伊就先叫伊哥哥來，但後來被告一下子就
    開車走了，伊當時不知道被告的姓名，也沒記下車號，也沒
    人提供車號給伊；等伊哥哥過來，有與留在現場其中1 名男
    子發生口角，伊就報警處理，警察來之前，與伊哥哥發生口
    角之男子就先走，等警察來了之後，留在現場的那名男子說
    他不認識被告，只是去喝喜酒，順便搭被告的車回來，也未
    提供被告車號，後來是伊哥哥去調閱路口監視錄影器才找出
    被告車號的等語（見偵卷第14、50、51頁），惟嗣於原審審
    理中已明確證稱：伊於前揭時地遭被告駕車從後面追撞，伊
    右腳有受傷，之後被告有下車把伊扶到旁邊去，並有買水，
    先由被告的女朋友幫伊用水沖傷口，後來被告也有加入幫伊
    沖傷口，丁○○、戊○○則站在旁邊看，被告、丁○○及戊○○三人都有跟伊說希望私下和解，不要叫警察，之後被告
    就離開，沒有留下他的姓名、車號或聯繫方式，也沒幫伊叫
    救護車，只有留下戊○○、丁○○，他們有跟伊說「被告有
    急事要先走，請我們幫他處理」，後來救護車是伊自己叫的
    ，戊○○、丁○○也沒有提供被告的姓名、車號，後來戊○○坐計程車先走，走之前有留一張他自己的名片給伊，說有
    事情的話跟他聯絡，丁○○則留在現場，之後警察來處理，
    丁○○跟警察說他不認識被告，但丁○○一直陪伊到醫院急
    診室；最後伊不知道是如何查到被告的車號，後來是己○○○○○找伊去大同分局作筆錄等語（見原審卷第47至51頁）
    ，核與證人戊○○於原審審理中證稱：當時被告叫伊幫忙處
    理並載女朋友先離開後，伊跟告訴人及告訴人的哥哥談和解
    ，因他們要求賠償1、20萬元，伊本來打算賠1、2萬元就好
    ，故談不攏而有口角，丁○○怕伊鬧事，叫伊先走，現場由
    他來處理，伊就把自己的名片交給告訴人，之後就坐計程車
    先離開，在伊離開之前被告並未折返現場，伊回家之後因酒
    醉就睡了，所以當天伊沒有把處理情形回報被告，隔天早上
    伊起來看到手機上有顯示一通被告打來的電話，但伊沒接到
    ；當時現場就在馬路旁邊，可以攔得到計程車；伊要走之前
    並沒有把被告姓名、車籍資料跟告訴人說，而被告是伊的朋
    友，在被告來載伊及丁○○時，伊在車上有介紹他們2人互
    相認識，但丁○○在被告來載伊之前並不認識被告等語（見
    原審卷第66至68頁），及證人丁○○於原審審理中證稱：當
    時被告先離開現場後，告訴人的哥哥來現場，戊○○跟他們
    談賠償金，因為告訴人哥哥要求1、20萬元賠償金，戊○○
    說他獅子大開口，伊認為他們快要吵到動手，就叫戊○○先
    上計程車離開，伊在現場照顧傷者，戊○○走之前交給我一
    張他自己的名片，好像也有交名片給被害人，之後丙○○○○來的時候被告及戊○○都已不在現場，因伊不知道被告的
    名字、車號，所以沒有提供資料給警察，警察問伊有無方法
    聯絡到駕駛人，伊說駕駛人是戊○○的朋友，就把戊○○的
    名片交給警察；之後伊就跟著救護車一起去醫院，伊離開時
    被告仍未返回現場，但後來在醫院被告有打電話來問現在傷
    者怎麼樣，伊說傷者在包紮，好像是挫傷、擦傷，但因被告
    打來的電話顯示號碼保密，伊也沒有被告的電話號碼，所以
    伊當時無法把被告的手機號碼提供給警方；伊當時雖然有一
    點醉意，但沒有到意識不清地步，記得事發過程等語（見原
    審卷第60、61頁）相符。顯見證人戊○○、丁○○確有留在
    現場代為處理，丁○○且陪同告訴人至醫院就醫。
(四)至證人鄭永銘於偵訊中雖證稱：案發當天伊是接獲勤務中心
    通報，駕巡邏車到現場，告訴人跟伊說他有跟對方吵架，當
    時只有一位證人，他說他是被附載的人，車不是他開的，人
    也不是他撞的，他不認識車主，是被車主丟在現場，車主就
    跑掉了，沒有說他有受車主委託處理，告訴人則說證人是從
    肇事車輛上下來，認為他們是一夥的，所以把他攔住；伊印
    象中該名留在現場的證人是公務員，他覺得很無辜，本件該
    名證人既沒有受委任，且伊請他聯絡肇事人，他說肇事人是
    他朋友的朋友，他沒有辦法聯絡，也不知道肇事人的名字；
    本件肇事車輛的車號是當場告訴人提供的，伊再用掌上型電
    腦查詢車籍，該名留在現場的證人好像也有講車號，伊不太
    確定等語（見偵卷第56、57頁），惟嗣於原審審理中已證稱
    ：伊於案發當天晚上的勤務是處理車禍業務及巡邏，伊是第
    一個至本案現場的警員，伊到達時約晚間10點半，被告不在
    場，只有告訴人及丁○○在場，當時告訴人有受傷，坐在路
    旁路緣，救護車已經到場，伊向告訴人詢問肇事者身分，他
    說不知道，只知道是一台自小客車，車上有三男一女，並跟
    伊說丁○○是其中一位乘客，伊就問丁○○駕駛人是誰，有
    無駕駛人聯絡方式，可以聯絡駕駛人返回現場，丁○○說駕
    駛人是戊○○的朋友，他不認識，並拿戊○○的名片給伊，
    伊問他戊○○是不是駕駛人，他說不是，戊○○也是乘客；
    丁○○並未告訴伊他是受被告委任留下來處理車禍事宜或向
    伊提供被告真實姓名或車籍資料，伊也沒有主動問丁○○駕
    駛人有無委託他處理，當時丁○○有喝酒，意識不太清楚，
    沒辦法製作筆錄。後來肇事車輛車號是偵查隊長官追查出來
    的，伊不了解如何查出來的；伊到現場時人車稀少，但是那
    附近算重要幹道，可以攔到計程車，伊待在現場將近1個小
    時左右，並沒有看到被告折返現場，之後就到醫院又待了將
    近1個小時，我們在醫院裡面製作現場圖、相關文書資料、
    問被害人筆錄，丁○○好像有跟著一起到醫院等語詳實（見
    原審卷第52至54頁），核與前揭證人丁○○所述之現場情況
    、交付戊○○名片之源由相符。本件，被告與戊○○是舊識
    ，丁○○則是戊○○之友人，被告當時僅委託戊○○留在現
    場處理，惟嗣後戊○○與被告之兄談和解起爭執，丁○○叫
    戊○○先離開，自己留在現場，無異自己承受上開委任事務
    。且丁○○既已交付戊○○之名片予警方，並告知警方肇事
    駕駛人為戊○○之友人，顯已提供可聯絡上被告之資料，證
    人即事後追查到被告之臺北市政府警察局大同分局偵查隊警
    員黃正清於原審審理中證稱：本案是交通組移送過來，伊收
    到卷時，卷內沒有丁○○的筆錄，但有丁○○的聯絡電話及
    戊○○的名片，伊就先聯絡丁○○，丁○○說戊○○跟被告
    比較熟，伊就照戊○○的名片聯絡戊○○，叫他通知被告，
    聯絡上戊○○1、2天後，被告就出現來警局作筆錄，他承認
    肇事，所言與告訴人講的相符；伊也有去調現場監視器，但
    現場沒有設監視器等語（見原審卷第69至71頁），被告既於
    警方聯絡上戊○○後1、2天旋即主動至警局製作筆錄，顯見
    戊○○與被告有密切交誼，確可即時聯絡上被告，被告於肇
    事之時既已委由戊○○處理，戊○○於離去前亦將自身名片
    交付予告訴人，相關後續事宜均可由戊○○通知被告出面處
    理，益見被告並無卸責逃逸之意圖。
(五)檢察官上訴意旨雖稱：被告明知告訴人已受傷，卻未留待警
    方前來處理，證人戊○○、丁○○當時已酒醉，無處理受任
    事務之能力，且被告並未對其二人言及願以何條件與告訴人
    和解，其等並非肇事者，並無必須停留現場代為救助，現場
    附近可招呼計程車，被告亦無自行載女友離去之必要云云。
    惟被告確有委託證人戊○○在現場代為處理，已如上述，則
    被告如並未對其二人言及願以何條件與告訴人和解，自屬概
    括委任，且留在現場首要任務乃救助傷者，和解本可留待他
    日，視就醫結果如何再行洽談，且現代通訊發達，手機幾乎
    人手一支，如須洽談和解條件，亦可透過手機與被告連絡洽
    談，均無非被告本人在場不能處理之情形。證人戊○○雖非
    肇事者，但既受被告委任，依委任事務之本旨，自有留在現
    場代為處理之義務，且證人戊○○當日確有與告訴人之兄洽
    談和解事宜，證人丁○○則有陪同告訴人就醫，足認二人當
    時精神狀況甚可，並未至泥醉程度。又肇事當時係深夜10時
    30 分許，女子單獨搭計程車，較為危險，此為公眾週知之
    事實，被告顧及女友安全，而親自開車搭載女友先行離去，
    而留友人在場處理，亦不違常情，均不能資為不利於被告之
    認定。
(六)至其餘馬偕紀念醫院診斷證明書、道路交通事故現場圖、調
    查報告表（一）（二）、補充資料表、談話紀錄表、自首情
    形紀錄表、疑似道路交通事故肇事逃逸追查表各1份等事證
    ，均僅足證明被告駕車追撞告訴人成傷，嗣於警方到場時被
    告並不在場之事實，惟被告主觀上並無肇事逃逸意圖，業如
    前述，上開書證亦無法直接證明被告先行離開現場即當然構
    成肇事逃逸犯行，自不足為不利被告之認定。
四、原審詳查後，認公訴人所舉上開事證，均不足以使法院形成
    被告涉犯前揭肇事逃逸犯行之確信，不能證明此部分犯行，
    乃為被告無罪之諭知。核原審此部分認事用法尚無違誤，量
    刑亦頗適當，應予維持。檢察官上訴，提出上開指摘，核無
    理由，上訴應予駁回。
據上論斷，應依刑事訴訟法第368條，判決如主文。
本案經檢察官侯千姬到庭執行職務。
中    華    民    國    98    年    9     月    3     日
                  刑事第十七庭  審判長法  官  趙功恆
                                      法  官  高明哲
                                      法  官  陳世宗
以上正本證明與原本無異。
如不服本判決，應於收受送達後10日內向本院提出上訴書狀，其
未敘述上訴之理由者並得於提起上訴後10日內向本院補提理由書
（均須按他造當事人之人數附繕本）「切勿逕送上級法院」。
                                      書記官  魏汝萍
中    華    民    國    98    年    9     月    3     日


司法院資訊處製作；財團法人民間司法改革基金會備份。
